臺灣板橋地方法院民事判決　　　　　　 100年度訴字第1244號
原　　　告　角榮泰
被　　　告　楊金土
上列當事人間請求侵權行為損害賠償事件，本院於中華民國100
年9 月27日言詞辯論終結，判決如下：
    主      文
被告應給付原告新臺幣貳拾貳萬柒仟肆佰玖拾伍元，及自民國一
百年六月十一日起至清償日止，按年息百分之五計算之利息。
原告其餘之訴駁回。
訴訟費用由被告負擔百分之十五，餘由原告負擔。
本判決第一項得假執行；但被告如以新臺幣貳拾貳萬柒仟肆佰玖
拾伍元為原告預供擔保，得免為假執行。
原告其餘假執行之聲請駁回。
    事實及理由
一、原告主張：
  (一)被告為土木工程包商，自民國98年5 月28日起，承包位於新
    北市○○區○○路593 號尚瑩數位照相館之裝潢工程，原應
    注意騎樓乃供公眾通行之地方，不得放置足以妨礙交通之物
    ，竟為貪圖一時之便，於前揭照相館之騎樓放置木板製作之
    三角錐，而原告於98年6 月5 日下午1 時許行經該騎樓，欲
    使用裝設在騎樓邊之公共電話時，竟遭三角錐等障礙物絆倒
    ，受有左肘擦傷及右腰、左肘挫傷及頸椎甩傷之傷害。而查
    騎樓乃供公眾通行之地方，且被告所放置之上開三角錐高度
    與機車腳踏墊高度相若，如放置於機車旁，將因機車車身阻
    隔，而不易為行走於前揭騎樓之路人所察覺，依客觀情況及
    其個人生活經驗觀之，並無不能注意之情事，被告竟疏未注
    意採取防避措施，而將上開三角錐（盡頭又以裝有水泥塊之
    麻袋阻擋）隨意置放於前揭騎樓之機車旁，致使行經該處騎
    樓之原告遭絆倒受傷，自有過失。此一部分經臺灣板橋地方
    法院檢察署（下稱板橋地檢署）檢察官依過失傷害罪起訴後
    ，業經鈞院刑事庭判處拘役20日，如易科罰金以新臺幣1000
    元折算1 日，並由臺灣高等法院刑事判決定讞在案，顯見被
    告確有過失傷害之行為，且亦不法侵害原告之權利，造成原
    告身體及精神上受有損害，而構成民法第184 條第1 項之侵
    權行為。
  (二)原告因被告之侵權行為，造成下列之損害：
    1.醫療費用：
      已發生之醫療費有：行政院衛生署台北醫院（下稱台北醫
      院）新臺幣（下同）24,855元、李復健科骨科診所12,340
      元、奇美醫療財團法人柳營奇美醫院（下稱奇美醫院）1,
      436 元、馬偕紀念醫院5,860 元，如長期復健不癒，則考
      慮接受手術─頸椎開刀，預計住院醫療費用50,000元，合
      計94,491元。
    2.交通費：
      原告因被告不法侵害之行為，導致左肘撞傷及右腰、左肘
      挫傷及頸椎甩傷等傷害，治療期間往返醫院及赴公不得不
      以計程車代步或由家人、親友及同事接送，由原告之住所
      至診所、醫院、工作地，每次往返之車資至少為500 元以
      上，乃以500 元計算，以復健門診次數（計算至100 年5
      月17日止）為323 次，計161,500 元；估計再作2 年復建
      ，每月需復健18次，計216,000 元，合計377,500 元。
    3.減少勞動能力之損失：
      原告係國立台灣大學商學系畢業，原從事企業診斷及處理
      帳務之自由業，依其健康狀態本欲工作至72歲始退休，惟
      依目前傷勢及衍生之後遺症，需每日前往醫院看診復健，
      迄今始終不良於行，健康狀況每況愈下，實無法再往來奔
      波，今原告年已60餘歲，實無法再繼續工作，至多僅能再
      工作至67歲。依原告之教育程度、專門技能及社會經驗，
      估計減少了5 年之勞動能力所得，以近兩年之營利所得乙
      項，98年度比97年度少了76,600元，99年度比97年度少了
      41,361元，加上失去一家客戶，98年度少了一個月3,000
      元，99年度及100 年度年度年所得各少了36,000元，100
      年度1 月起又少了一家客戶年所得36,000元，計每年二家
      客戶共流失了72,000元，以此數推算至今2 年已知共減少
      了228,961 元之所得，故減少勞動力之所得為1,144,806
      元，此部分原告求償490.000 元。
    4.精神慰撫金：
      本件原告因被告之侵權行為造成原告精神上之損害，原告
      爰象徵性請求精神慰撫金600,000 元。
  (三)綜上，原告因被告之侵權行為造成上開損害，計1,561,991
    元，爰請求被告如數給付等語。併為聲明：被告應給付原告
    1,561,991 元及自起訴狀繕本送達翌日起至清償日止，按年
    息百分之5 計算之利息；並願供擔保請准宣告假執行。
二、被告則以：本件刑事案件在完全沒有證據之情況下認定伊有
    罪，只因原告之一句話，說伊放三角錐絆倒他，且案發當時
    警察有到現場勘驗，說上開三角錐不會讓人家絆倒，本件應
    請原告舉證證明其所造成之傷害為伊之行為所致；又本件原
    告請求之金額太高，且是否均為本案所引發，亦不無疑義；
    另正常人行走於騎樓應有注意義務，原告於本件亦應與有過
    失等語置辯。併為答辯聲明：原告之訴駁回。
三、原告主張被告有前揭在騎樓放置木板製作之三角錐之過失行
    為，至其受有「左肘擦傷及右腰、左肘挫傷」傷害，經板橋
    地檢署檢察官提起起公訴後，經本院刑事庭判決拘役20日，
    得易科罰金，並經高灣高等法院判決確定駁回檢察官之上訴
    之事實，業據提出板橋地檢署檢察官98年度偵字第18885 號
    起訴書、本院98年度易字第2400號刑事判決及臺灣高等法院
    99年度上易字第2347號刑事判決各1 件、台北醫院出具之診
    斷證明書7 件、李復健科骨科診所出具之診斷證明書1 件等
    影本為證，並經本院調閱上開刑事案件卷宗查明屬實。被告
    雖否認有何過失傷害行為，並以前揭情詞置辯。惟查：
  (一)被告為土木工程包商，自98年5 月28日起，向訴外人吳志宏
    承包址設新北市○○區○○路593 號尚瑩數位照相館之裝潢
    工程，為防止他人任意停放機車，在騎樓置放自行以木板製
    作、寫有「請勿停車」的三角錐等情，業經證人即被告僱用
    之施工人員蔡文欣、蘇文洲及業主吳志宏於本院刑事庭審理
    中供證明確（見本院刑事卷第108 至114 頁），並為被告所
    不爭執，而騎樓乃供公眾通行的地方，不得置放足以妨礙交
    通之物，此觀之道路交通管理處罰條例第3 條第1 款、第3
    款及第82條第1 項第1 款規定自明，且被告所置放之上開三
    角錐高度與機車坐墊高度相若，亦據證人即承辦警員李勝雄
    於本院刑事庭證述在卷（見本院刑事卷第60至61頁），是上
    開三角錐如放置於機車旁，將因機車車身阻隔，而不易為行
    走於前揭騎樓之路人所察覺，應屬無疑。又依附於偵查卷之
    現場照片（見偵查卷第10、25至27頁）所示，現場狀況與一
    般騎樓無異，及被告於本院刑事庭審理時自承常在騎樓為障
    礙物絆倒（見本院刑事卷第115 頁反面）等客觀情狀及個人
    生活經驗觀之，並無不能注意之情事，被告理應預見路人有
    遭其置放之三角錐絆倒之可能性，詎其猶為圖一己之便，竟
    疏未注意採取防避措施，而將上開三角錐隨意置放於前揭騎
    樓之機車旁，致行經該處騎樓之原告遭絆倒受傷，自難卸免
    其過失傷害責任，是被告抗辯其於本件原告之傷害並無過失
    云云，自無可採。
  (二)又本件原告主張其係為使用設在騎樓邊之公共電話，未注意
    到被停放該處機車擋住視線之三角錐，因而遭絆倒等語。經
    比對附於偵查卷之警繪現場圖及現場照片（見偵查卷第10、
    24至27頁），本件事發時、地確有停放數輛機車，可知原告
    上開主張亦屬可信。而騎樓乃供公眾通行的地方，不得置放
    足以妨礙交通之物，業如前述，故顯難要求通行該騎樓者應
    注意停放於該處機車旁有擋住視線三角錐存在之義務，是被
    告另抗辯：正常人行走於騎樓應有注意義務，原告於本件與
    有過失云云，亦非可取。
四、按因故意或過失，不法侵害他人之權利者，負損害賠償責任
    ；不法侵害他人之身體或健康者，對於被害人因此喪失或減
    少勞動能力或增加生活上之需要時，應負損害賠償責任；不
    法侵害他人之身體、健康、名譽、自由、信用、隱私、貞操
    ，或不法侵害其他人格法益而情節重大者，被害人雖非財產
    上之損害，亦得請求賠償相當之金額，民法第184 條第1 項
    前段、第193 條第1 項、第195 條第1 項分別定有明文。又
    慰撫金之賠償其核給之標準固與財產上損害之計算不同，然
    非不可斟酌雙方身分、資力與加害程度，及其他各種情形核
    定相當之數額，最高法院51年台上字第223 號判例亦可資參
    照。本件被告既因過失致原告之身體受有傷害，則原告主張
    其得依侵權行為之法律關係請求被告賠償其損害，於法有據
    。茲就原告各項請求是否准許，分述如下：
  (一)醫療費用部分：
    1.原告主張其因本件傷害已發生之醫療費有台北醫院24,855
      元、李復健科骨科診所12,340元、奇美醫院1,436 元、馬
      偕紀念醫院5,860 元，且如長期復健不癒，考慮接受手術
      ─頸椎開刀，預計住院醫療費用50,000元，合計94,491元
      等語，並提出台北醫院出具之診斷證明書影本8 件、李復
      健科骨科診所出具之診斷證明書影本1 件、奇美醫院出具
      之診斷證明書影本2 件、馬偕紀念醫院出具之診斷證明書
      影本1 件及上開醫院、診所出具之門診繳費證明書、醫療
      費用收據影本各1 份為證（見本院卷一第18至40頁）。經
      查，本件原告所受之傷害為「左肘擦傷及右腰、左肘挫傷
      」（按並無原告主張之「頸椎甩傷」，參見前揭刑事判決
      所載），又台北醫院以100 年8 月28日北醫歷字第100000
      9652號函復本院稱：「病患角先生（即原告）自98年7 月
      20日起本院復健科就診接受復健療程，之後並有雙方雙足
      麻痛等情形，自98年8 月3 日加入腰部牽引，後由神經內
      科診斷為腰神經根病變並有糖尿病引起的多發性神經病變
      ，也曾轉診至神經外科門診追蹤治療。」等語，有台北醫
      院上開函文及檢附之原告就醫相關資料在卷可憑（見本院
      卷二第66至121 頁），可知原告確曾因本件所受之前述傷
      害至醫院就診、並持續復健治療甚明，是本件與前述傷害
      有關之醫療費用支出，即台北醫院之24,855元及李復健科
      骨科診所之12,340元，計37,195元，核屬必要，原告此部
      分請求應予准許。
    2.至上開奇美醫院出具之診斷證明書記載原告診斷為「冠狀
      動脈徵候群、高血壓、糖尿病」、「頸部脊髓病變」，馬
      偕紀念醫院出具之診斷證明書則記載原告病名為「重鬱症
      ，復發；精神官能性憂鬱症」，均核與原告所受之前述傷
      害無涉，原告復未舉證證明其上開病症係前述傷害所導致
      ，故其此部分醫療費用之請求，即奇美醫院之1,436 元、
      馬偕紀念醫院之5,860 元，均非必要，不應准許。又原告
      另主張其如長期復健不癒，考慮接受手術─頸椎開刀，預
      計住院醫療費用50,000元部分，非但未舉證證明有此必要
      ，且其所稱「頸椎開刀」手術亦無證據證明與其本件前述
      傷害有所關聯，是其此部分醫療費用之請求，亦不應准許
      。
  (二)交通費部分：
    原告主張其因本件傷害前往醫院就醫治療，每次往返之車資
    至少為500 元以上，以500 元計算，以復健門診次數（計算
    至100 年5 月17日止）為323 次，計161,500 元，估計再作
    2 年復建，每月需復健18次，計216,000 元，合計377,500
    元等語，固據提出計程車資收據影本1 份為證（本院卷一第
    40至276 頁）。惟上開收據金額記載之金額多寡不一（70元
    至285 元不等），且有關原告前往奇美醫院及馬偕紀念醫院
    就醫部分與本件傷害無關，亦如前述，故上開收據不能當作
    原告支出就醫交通費之證據。然原告確因本件前述傷害持續
    前往台北醫院、李復健科骨科診所門診復健治療，依其傷勢
    情狀當有搭乘計程車往返之必要，原告請求必要之就醫交通
    費用，應屬有據。而原告前往台北醫院就醫、復健治療共16
    3 次，前往李復健科骨科診所復健治療共138 次，合計301
    次，每次單趟計程車資約150 元，經其於本院言詞辯論時供
    述綦詳（見本院卷二第127 頁反面），並為被告所不否認，
    依此計算，原告每次往來之計程車資為300 元，合計為90,3
    00元（即：300 元×301 ＝90,300元）。原告此部分交通費
    之請求，應予准許，逾此部分之請求，不應准許。至原告主
    張推估需再作2 年復建，每月需復健18次，需計程車資216,
    000 元部分，並無證據證明有此必要，自無從准許。
  (三)減少勞動能力損失部分：
    原告主張其係國立台灣大學商學系畢業，原從事企業診斷及
    處理帳務之自由業，依其健康狀態本欲工作至72歲始退休，
    惟依目前傷勢及衍生之後遺症，需每日前往醫院看診復健，
    迄今始終不良於行，無法再往來奔波，今原告年已60餘歲，
    至多僅能再工作至67歲，依原告之教育程度、專門技能及社
    會經驗，估計減少了5 年之勞動能力所得，以近兩年之營利
    所得乙項，98年度比97年度少了76,600元，99年度比97年度
    少了41,361元，加上失去一家客戶，98年度少了一個月3,00
    0 元，99年度及100 年度年度年所得各少了36,000元，100
    年度1 月起又少了一家客戶年所得36,000元，計每年二家客
    戶共流失了72,000元，以此數推算至今2 年已知共減少了22
    8,961 元之所得，故減少勞動力之所得為1,144,806 元之事
    實，雖有其提出之97年至99年度綜合所得稅結算申報所得資
    料參考清單1 份、客戶終止委任書2 紙影本為證（見本院卷
    二第51至61頁），惟上開資料僅能證明原告97年至99年度所
    得有逐年減少，及曾遭二家客戶終止委託記帳及報稅業務之
    事實，尚難進而證明其年度收入減少及遭客戶終止委託與其
    本件前揭傷害有關，原告復未舉出確切證據證明其因被告過
    失傷害之侵權行為致其勞動能力因而減少，故此部分其請求
    被告賠償490.000 元，不能准許。
  (四)精神慰撫金部分：
    本件原告因被告之侵權行為致其身體受有前揭傷害，且持續
    至醫院就診、復健治療，其精神上必受有相當程度之痛苦，
    則其請求被告賠償非財產上之損害即精神慰撫金，於法自屬
    有據。查原告係台灣大學商學系畢業，目前在延平財務經理
    事務所擔任經理及記帳、報稅業務代理人，每月所得約30,0
    00元，名下有不動產；被告係國中畢業，目前從事裝潢業，
    每月約有5 、6 萬元所得，名下亦有不動產等情，經兩造分
    別陳明在卷（見本院卷二第11頁），並有原告提出之土地、
    建物所有權狀影本在卷可憑（見本院卷二第20至30頁），復
    有本院依職權調得之稅務電子閘門財產所得調件明細表2 份
    在卷可佐（見本院卷一第294 至340 頁）。本院審酌兩造之
    身分、地位、教育程度、經濟狀況、被告加害情形，及原告
    因本件傷害所受精神上痛苦之程度等情狀，認原告請求賠償
    精神慰撫金應以100,000 元為允當，其逾上開金額之請求，
    則非正當。
五、綜上所述，被告應賠償原告之金額為227,495 元（計算式：
    37,195 ＋90,300 ＋100,000 ＝227,495 ）。從而，原告依
    侵權行為之法律關係，請求被告給付227,495 元，及自起訴
    狀繕本送達翌日即100 年6 月11日起至清償日止，按年息百
    分之5 計算之利息，為有理由，應予准許。逾上開範圍之請
    求，則無理由，應予駁回。
六、本件所命給付之金額未逾50萬元，依民事訴訟法第389 條第
    1 項第5 款規定，不待原告聲請，應依職權宣告假執行，並
    依職權宣告被告如預供相當之擔保金額，得免為假執行。至
    原告其餘假執行之聲請，因受敗訴之判決而失所附麗，應併
    予駁回之。
七、據上論結：原告之訴為一部有理由、一部無理由，依民事訴
    訟法第79條、第389 條第1 項第5 款、第392 條第2 項，判
    決如主文。
中    華    民    國    100   年    10    月    11    日
                  民事第一庭    法  官  高文淵
上列正本係照原本作成
如對本判決上訴，須於判決送達後20日內向本院提出上訴狀
中    華    民    國    100   年    10    月    11    日
                                書記官  黃瀅螢